【裁判字號】    94,簡上,119
【裁判日期】    950510
【裁判案由】    拆屋還地
【裁判全文】
臺灣板橋地方法院民事判決             94年度簡上字第119號
上  訴  人  丙○○
訴訟代理人  邱群傑律師
複代理人    賴志凱律師
            許卓敏律師
被上訴人    乙○○○
訴訟代理人  劉竭輝律師
訴訟代理人  甲○○
上列當事人間請求拆屋還地事件，上訴人對於中華民國94年4 月
4 日臺灣板橋地方法院板橋簡易庭93年板簡字第2320號第一審判
決提起上訴，經本院於95年4 月26日言詞辯論終結，判決如下：
    主  文
上訴駁回。
上訴人應將坐落台北縣三峽鎮○○段四二五號土地上，如附圖所
示Ｒ、Ｂ、Ｃ、Ｄ、Ｎ、Ｒ連線區域（面積一點四二平方公尺）
及Ｎ、Ｅ、Ｆ、Ｇ、Ｐ、Ｎ連線區域（面積零點四九平方公尺）
之地上物拆除，將土地返還被上訴人及其餘共有人。
第二審訴訟費用由上訴人負擔。
    事實及理由
一、程序方面：
    按訴之變更或追加，非經他造同意，不得為之。但請求之基
    礎事實同一者，不在此限，此觀民事訴訟法第436 條之1 第
    3 項、第446 條第1 項、第255 條第1 項第3 款規定自明。
    查被上訴人於原審本於民法第821 條、第767 條規定，請求
    上訴人應將坐落台北縣三峽鎮○○段425 地號土地（下稱系
    爭土地）如附圖所示A 、R 、N 、P 、H 、A 連線區域（面
    積4.69平方公尺）之地上物拆除，將土地返還被上訴人及其
    餘共有人。嗣於上訴人提起本件上訴後，本於同一法律關係
    追加請求上訴人應將坐落系爭土地如附圖所示R 、B 、C 、
    D 、N 、R 連線區域（面積1.42平方公尺）及N 、E 、F 、
    G 、P 、N 連線區域（面積0.49平方公尺）地上物拆除，將
    土地返還被上訴人及其他共有人。核屬同一基礎事實而為追
    加請求，且不影響上訴人之攻擊防禦方法，是被上訴人所為
    訴之追加，要無不合，應予准許。
二、被上訴人主張：系爭土地為被上訴人及訴外人陳相得、陳志
    恩3 人所共有（應有部分各2/5 、2/5 、1/5）， 上訴人並
    無任何權源竟占用系爭土地如附圖所示A 、R 、B 、C 、D
    、N 、E 、F 、G 、P 、H 、A 連線區域（面積6.6 平方公
    尺）搭建房屋使用，經被上訴人屢催返還上訴人並未置理，
    爰本於民法第821 條、第767 條提起本訴，請求上訴人將無
    權占用系爭土地所搭建之地上物拆除，將土地返還被上訴人
    及其餘共有人等情（被上訴人於原審聲明：上訴人應將坐落
    系爭土地如附圖所示A 、R 、N 、P 、H 、A 連線區域（面
    積4.69平方公尺）之地上物拆除，將土地返還被上訴人及其
    餘共有人。原審為上訴人勝訴判決，上訴人則聲明不提起上
    訴。）併為答辯及追加聲明：如主文所示。
三、上訴人抗辯：被上訴人所有系爭土地早於民國80年間即作為
    既成道路，編名為「長福街」，舖設柏油，供公眾通行使用
    ，是以被上訴人雖有系爭土地所有人，其使用權已受限制。
    加以被上訴人收回系爭土地既無法供作建築基地使用，所得
    利益甚少，對公共利益妨礙極大，故被上訴人提起本件訴訟
    亦屬違反民法第148 條規定屬權利濫用等語。併為上訴及答
    辯聲明：(一)原判決廢棄。(二)被上訴人在第一審之訴及追加之
    訴均駁回。
四、兩造不爭執之事項：
  (一)系爭土地為被上訴人及訴外人陳相得、陳志恩3 人所共有（
    應有部分各2/5 、2/5 、1/5）， 並有土地登記謄本一份在
    卷可佐。
  (二)上訴人所搭建房屋，占有被上訴人所有系爭土地如附圖所示
    A 、R 、B 、C 、D 、N 、E 、F 、G 、P 、H 、A 連線區
    域（面積6.6 平方公尺）等情，業經本院至現場履勘，並囑
    託內政部土地測量局人員實地測量，製有鑑定書在卷可佐。
    又其中如附圖所示A 、R 、N 、P 、H 、A 連線區域（面積
    4.69平方公尺），乃原審至現場履勘後，囑託台北縣樹林地
    政事務所測量人員實地測量，所製作土地複丈成果圖位置及
    面積等情，有內政部土地測量局補充鑑定書一份附卷可查。
五、按所有人對於無權占有或侵奪其所有物者，得請求返還之。
    對於妨害其所有權者，得請求除去之。有妨害其所有權之虞
    者，得請求防止之。各共有人對於第三人，得就共有物之全
    部為本於所有權之請求。但回復共有物之請求，僅得為共有
    人全體之利益為之，民法第767 條、第821 條分別定有明文
    。查被上訴人主張：上訴人並無任何權源，占用被上訴人與
    訴外人共有之系爭土地，供己搭建房屋使用等情，既為上訴
    人所未爭執，準此，被上訴人依民法第767 條、第821 條規
    定訴請上訴人將占用系爭土地上之建物拆除，土地返還被上
    訴人及其餘共有人，於法即無不合。
六、再按私有土地供公眾通行已歷數十年，已成道路，在公法上
    雖應認有公用地役關係存在，其所有權之行使應受限制。惟
    該土地既未經徵收，仍為私人保留，則土地所有權人仍保有
    其所有權能，對於無權占有其土地者，仍得行使民法第767
    條之物上請求權，請求無權占有者返還土地，僅在公法上其
    所有權之行使應受不得違反供公眾通行之目的及不許擅自圍
    堵已成之道路或變更作建築基地之限制而已（最高法院84年
    度台上字第2153號判決意旨參照）。查本件上訴人抗辯：系
    爭土地為既成道路一節，為被上訴人所否認。然縱上訴人前
    開辯詞屬實，上訴人既以建屋方式使用系爭土地，顯逾通行
    目的，自仍屬無權占用。按諸前開說明，所有權人仍得行使
    民法第767 條物上請求權，請求無權占有者返還土地。另被
    上訴人訴請排除上訴人對其所有土地之侵奪，非但無損於公
    共利益，倘如上訴人所指，系爭土地乃供公眾使用之既成道
    路，排除結果反利公眾通行使用，亦無上訴人所指違反民法
    第148 條規定，被上訴人權利濫用云云可言。
七、綜上所述，被上訴人依民法第767 條、第821 條規定請求上
    訴人將坐落系爭土地如附圖所示A 、R 、B 、C 、D 、N 、
    E 、F 、G 、P 、H 、A 連線區域（面積6.6 平方公尺）上
    地上物拆除，將土地返還被上訴人及其餘共有人（含追加之
    訴面積1.91平方公尺部分），為有理由，應予准許。本件係
    民事訴訟法第427 條第1 項至第4 項訴訟適用簡易程序所為
    被告敗訴之判決，應依同法第389 條第1 項第3 款規定依職
    權宣告假執行。是則原審判命上訴人將坐落系爭土地如附圖
    所示A 、R 、N 、P 、H 、A 連線區域（面積4.69平方公尺
    ）之地上物拆除，將土地返還被上訴人及其餘共有人（即扣
    除追加部分外），並依職權宣告假執行，於法並無不合。上
    訴意旨指摘原判決不當，求予廢棄改判，為無理由，應予駁
    回其上訴。
據上論結，本件上訴為無理由，追加之訴為有理由，依民事訴訟
法第436 條之1 第3 項、第449 條第1 項、第78條，判決如主文
。
中    華    民    國    95    年    5     月    10    日
                  民事第一庭    審判長法  官  李世貴
                                      法  官  黃若美
                                      法  官  黃信滿
以上正本證明與原本無異
不得上訴
中    華    民    國    95    年    5     月    10    日
                                      書記官  林月蓉


司法院資訊處製作；財團法人民間司法改革基金會備份。
